最高法院刑事判決　　　　　　九十六年度台上字第一七四三號
上　訴　人　甲○○
　　　　　　丙○○
　　　　　　乙○○
　　　　　　戊○○（原姓名張治田）男民國○○年○○月○日生
上 列一 人
選任辯護人　羅裕欽律師
上　訴　人　己○○　男民國○○年○○月○日生
　　　　　　　　　　身分證統一編號：Ｚ000000000
　　　　　　　　　　住台灣省雲林縣虎尾鎮大屯171號
　　　　　　丁○○　男民國○○年○月○○日生
　　　　　　　　　　身分證統一編號：Ｚ000000000
　　　　　　　　　　住台灣省雲林縣虎尾鎮埒內里埒內421號
　　　　　　庚○○　男民國○○年○月○日生
　　　　　　　　　　身分證統一編號：Ｚ000000000
　　　　　　　　　　住台灣省雲林縣斗六市○○路86號
　　　　　　辛○○　男民國○○年○月○○日生
　　　　　　　　　　身分證統一編號：Ｚ000000000
　　　　　　　　　　住台灣省雲林縣麥寮鄉○○村○○路7號
上 列三 人
共　　　同
選任辯護人　藍庭光律師
　　　　　　劉志卿律師
上列上訴人等因貪污案件，不服台灣高等法院台南分院中華民國
九十四年十月六日第二審更審判決（九十三年度上更(一)字第一一
二號，起訴案號：台灣雲林地方法院檢察署八十九年度偵字第三
三八、六四七、一四四五號），提起上訴，本院判決如下：
    主  文
原判決關於甲○○、丙○○、乙○○、戊○○（原姓名張治田）
、己○○、丁○○、庚○○、辛○○部分撤銷，發回台灣高等法
院台南分院。
    理　由
本件原判決認定周榮源（原審通緝中）為雲林縣虎尾鎮鎮長，係
依據法令從事公務之人員；上訴人甲○○及廖正雄（經第一審判
決免刑確定）分別係虎尾鎮民代表會主席、副主席；上訴人丙○
○、乙○○、戊○○（原姓名張治田）為虎尾鎮民代表會代表。
緣虎尾鎮公所於民國八十八年八月間，辦理「西安里水溝變美溝
工程」及「西安里百貨─商店街營造工程」（下稱系爭工程）招
標等相關事宜，周榮源基於鎮長職權，對於工程招標及底價核定
、工程規劃、設計、編列預算、招標作業等，有決定及監督職責
，為經辦公用工程之人。系爭工程於第一次招標流標後，甲○○
、丙○○、乙○○、戊○○及廖正雄等五人，於八十八年八月底
某日，在虎尾鎮代表會三樓聚會閒聊時，廖正雄提起系爭工程流
標，應如何處理等語，眾人咸認可藉此謀利，遂請鎮長周榮源來
共同討論，周榮源表示系爭工程，要先找到包商才有回扣可圖，
經其餘人同意，即共同基於日後向得標廠商收取回扣之犯意，除
當場就公開招標日期等事宜達成共識外，並推由廖正雄、戊○○
分頭尋找願意配合之工程承包商。適上訴人丁○○有意承作系爭
工程，並願意給付回扣，為求能順利得標，乃央請戊○○協助，
戊○○隨即向丁○○表示，請其自行盤算可提撥多少回扣，經丁
○○核算後表示願提撥得標價一成，作為順利取得工程合約費用
及回扣，經戊○○首肯後遂引介丙○○給丁○○，幫忙處理圍標
事宜，再由丙○○、戊○○、廖正雄告知周榮源、甲○○已覓包
商並同意得標後支付得標價格一成（含費用）作為回扣朋分，周
榮源即交代由彼等妥為處理。丁○○、廖正雄、丙○○、乙○○
、戊○○等五人，於取得周榮源及甲○○認同後，遂共同基於意
圖影響決標價格及獲取不當利益之犯意，分頭進行工程圍標事宜
，丙○○、戊○○二人，先要求丁○○交付新台幣（下同）三十
萬元現金，並由丙○○收受後轉交給戊○○，作為渠等勸退廠商
蒐購標單費用，另由戊○○邀請上訴人己○○共同參與本件圍標
事宜。嗣於八十八年十月十四日至同年月二十八日，系爭工程招
標期間，丙○○、乙○○、己○○等人，即負責於虎尾鎮公所前
守候，並監視、盤詢及登記前來鎮公所購買系爭工程標單之廠商
資料，再通知戊○○設法勸退廠商，或以每張標單五千元至一萬
元之代價買回標單，以使廠商不為投標，其中三玄營造股份有限
公司負責人吳安治領取標單後，即由丙○○、廖正雄、己○○，
於八十八年十月二十七日，一同前往吳安治辦公室勸退其投標，
並願以每張一萬元買回標單，因廖正雄與吳安治熟識，吳安治基
於廖正雄情面，乃同意不參與競標，以利丁○○自己安排陪標者
，而達順利得標目的。又丁○○本身僅經營高蓋土木包工業，並
無承包系爭工程資格，為順利取得系爭工程，乃借用其兄王境洋
所營上升營造有限公司、其妻舅即上訴人辛○○所營鴻盛營造有
限公司、其姊夫即上訴人庚○○所營順堂營造有限公司之名義參
與投標，經由王境洋、辛○○、庚○○同意，與之共同基於意圖
影響決標價格及獲取不當利益，使廠商不為投標及不為價格競爭
之犯意，由丁○○規劃辛○○所營鴻盛營造有限公司，以一千萬
元投標「水溝變美溝工程」，作為得標公司，王境洋所營上升營
造有限公司，以一千零六萬元投標及庚○○所營順堂營造有限公
司，以一千零五十萬元投標作為陪標公司，參與此項工程競標。
嗣於八十八年十月二十九日上午，此項工程開標時，果依原先規
劃由辛○○所營鴻盛營造有限公司，以一千萬元投標價格標得「
水溝變美溝工程」。另辛○○所營鴻盛營造有限公司，以二千萬
元投標「百貨商店街營造工程」，王境洋所營上升營造有限公司
，以二千零十一萬元投標及庚○○所營順堂營造有限公司，以二
千零九十萬元投標，作為陪標公司，參與此項工程競標。嗣於八
十八年十月二十九日上午，此項工程開標時，果依原先規劃由辛
○○所營鴻盛營造有限公司，以二千萬元投標價格，標得「百貨
商店街營造工程」。嗣丁○○於系爭工程順利得標後，即依照原
先約定，以得標價一成（即三百萬元）扣除先前交付之三十萬元
，再自陪標者所退回押標金中取出二百七十萬元，作為其取得系
爭工程回扣（含費用），並通知戊○○領取，因戊○○當時另有
他事，遂由丙○○於同日下午一時三十分許，在雲林縣虎尾鎮公
園之丙○○居所附近代表收受，丙○○取得該筆二百七十萬元現
金後，即以電話聯絡廖正雄，並聯絡乙○○一同開車攜款，前往
雲林縣虎尾鎮東屯里大屯一二一之一號甲○○家中，共同商議回
扣分配事宜，其後甲○○再打電話通知周榮源到場，同日下午三
時許，周榮源到場後表示本件工程係雲林縣虎尾鎮公所辦理發包
，其須擔負較大責任，欲分得一百十萬元回扣，經五人研商決定
以負擔責任及出力多寡來分配回扣，而由周榮源分得一百十萬元
工程回扣，由甲○○當場交付；另乙○○分得十七萬元回扣，並
代領將轉交予戴清吉、張榮麗、林明添各七萬元回扣；丙○○分
得十七萬元回扣，並代領將轉交予戊○○之十七萬元回扣；廖正
雄分得十萬元回扣，並代領將轉交與吳安治及林錦龍之一萬元及
七萬元；甲○○分得十萬元回扣，另代領將轉交與郭武男、王天
生、黃志立、陳慶芳、己○○之各七萬元，並保管剩餘款項二十
五萬元，作為本件圍標後續雜支費用。嗣因系爭工程有前開弊端
，經廖正雄向法務部調查局雲林調查站（下稱調查站）自首，並
自動繳交全部回扣十萬元及將轉交給吳安治之一萬元，而循線查
悉上情等情。因而撤銷第一審關於上訴人等部分之判決，改判論
處甲○○、丙○○、乙○○、戊○○共同與依據法令從事公務之
人員，經辦公用工程，收取回扣；己○○、丁○○、庚○○、辛
○○共同意圖影響決標價格及獲取不當利益，而以協議，使廠商
不為投標及不為價格之競爭罪刑，固非無見。
惟查：(一)、犯罪事實應依證據認定之，無證據不得認定犯罪事實
，刑事訴訟法第一百五十四條第二項定有明文。且認定犯罪事實
所憑之證據，須實際存在，就該案卷宗不難考見者，始克當之。
倘判決書內所記載之證據，與卷宗內筆錄或文件之內容不相適合
，則其判決之根據，實際上並不存在，自屬採證違法。原判決事
實欄認定：系爭工程於第一次招標流標後，甲○○、丙○○、乙
○○、戊○○及廖正雄等五人，於八十八年八月底某日，在虎尾
鎮代表會三樓聚會閒聊時，廖正雄提起系爭工程流標，應如何處
理等語，眾人咸認可藉此謀利，遂請鎮長周榮源來共同討論，周
榮源表示系爭工程，要先找到包商才有回扣可圖，經其餘人同意
，即共同基於日後向得標廠商收取回扣之犯意，除當場就公開招
標日期等事宜達成共識外，並推由廖正雄、戊○○分頭尋找願意
配合之工程承包商等情，係以上情業據廖正雄迭次指證甚詳，並
經丙○○於第一審供述明確（原判決第九頁第十九至二十行），
為其主要論據之一。然原判決理由欄援引廖正雄於第一審供述：
「在第一次流標後，丙○○拜託我找鎮長，他說要找人做，請我
去找鎮長配合一下，沒有談到要一成的錢來分，是於當選後大家
有默契，以後大家配合，對建設的默契，但沒詳談如何做」；「
我們是因為代表會的開會之前，大家在那裡閒談，大家閒聊間，
有談到這兩件工程流標的事情，說是否能找到廠商來做」（原判
決第十一頁第一至七行）各情，其與原判決事實欄所認定記載之
上情，不盡相符，已有未合。又廖正雄於第一審供稱：伊並無在
代表會與其他同案被告協商過，本案於事前伊均未協商，是在事
情的末段，他們說要找包商，伊才開始參與本案……（第一審卷
第三宗第四０一頁）；第一審訊問丙○○：「你是否有在八十八
年八月底，在代表會三樓，跟甲○○、廖正雄、戊○○、乙○○
、郭武男、王天生、周榮源等人聚會，商討該二工程應如何處理
？」丙○○答稱：「當天我是有在那裡，但是沒有討論這個事情
」（第一審卷第一宗第一六六頁）。原判決認定上情所依憑之廖
正雄、丙○○之上開供述，核與卷宗內廖正雄、丙○○上開筆錄
所載內容不盡相符，其認定事實所採之證據難謂於法無違，亦有
未洽。(二)、刑事訴訟法第一百五十九條第一項規定：被告以外之
人（含共同被告、共犯、證人、鑑定人、被害人等）於審判外之
言詞或書面陳述，除法律有規定者外，不得作為證據。其立法本
旨係以證人於審判外之言詞或書面陳述，屬於傳聞證據，此項證
據，當事人無從直接對於原供述者加以詰問，以擔保其真實性，
法院亦無從直接接觸證人而審酌其證言之憑信性，違背直接審理
及言詞審理之原則，故除具有必要性及信用性情況之除外者外，
原則上不認其有許容性，自不具證據能力。至所謂具有必要性及
信用性情況者，例如刑事訴訟法第一百五十九條之一至第一百五
十九條之五及第二百零六條等情形，仍例外認其有證據能力，惟
應於判決理由說明。原判決認定上訴人等有前揭犯行，係依憑證
人洪文利、吳安治、共同被告辛○○、丙○○、乙○○、丁○○
、廖正雄等人，分別於調查站及檢察官偵查中供述各情（原判決
第十三頁第二十九行至第三十一行、第十四頁第四至十二行、第
十五頁第三至十一行、第十五頁第二十四至二十六行、第十七頁
第十七至十八行、第十八頁第十至二十八行、第十九頁第八至二
十行、第十九頁第三十一行至第二十頁第七行），為其主要論據
之一。乃原判決未說明洪文利、吳安治、辛○○、丙○○、乙○
○、丁○○、廖正雄等人，分別於調查站及檢察官偵查中供述各
情是否有前揭例外得認彼等供述為有證據能力之情形，而逕以彼
等於調查站及檢察官偵查中供述各情，為不利上訴人等認定之主
要依據，其理由欠備，尚有未合。(三)、依法應於審判期日調查之
證據雖已調查，而其內容未明瞭者，即與未經調查無異，如遽行
判決，仍屬應於審判期日調查之證據而未予調查，尚不得遽對被
告為有利或不利之認定。原判決認定上訴人等有前揭犯行，係依
憑丙○○、乙○○於檢察官偵查中之供述，為其主要論據之一，
然其未說明丙○○、乙○○上開供述各情是否有前揭例外得認彼
等供述為有證據能力之情形，而逕以彼等於檢察官偵查中上開供
述各情，為不利上訴人等認定之主要依據，尚有未合，已如前述
。又原判決理由欄論述說明經第一審勘驗調查站相關錄影帶結果
，調查站於夜間詢問丙○○、乙○○，顯未得到彼等二人明示同
意，又丙○○、乙○○二人於調查站受詢問時間，係自（八十九
年一月十四日）上午八時至同日夜間十一時，其時間長達十五小
時，堪認丙○○、乙○○二人辯稱：彼等係長時間受疲勞詢問等
語，並非無據。經審酌人權保障及公共利益維護，丙○○、乙○
○於調查站之供述筆錄，係調查人員以不正方法取得證據，參酌
刑事訴訟法第一百五十六條第一項規定意旨，應認其不具證據能
力（原判決理由欄甲）等情。而稽諸台灣雲林地方法院檢察署點
名單及訊問筆錄之記載，丙○○、乙○○二人是否於調查站詢問
完畢後，隨即於八十九年一月十五日零時五分，即經移送至台灣
雲林地方法院檢察署，而檢察官隨即於同日零時三十分，開始訊
問丙○○、乙○○等人，至同日一時五十五分止（八十九年度偵
字第三三八號卷第一三三至一四０頁）。則調查站上開以疲勞詢
問等不正方式取得丙○○、乙○○供述之狀態，是否仍延伸至檢
察官偵訊時猶使彼等二人未能為任意性之供述，其與丙○○、乙
○○二人於檢察官偵查中供述各情，是否得採為本件判決之基礎
攸關，自應詳予調查釐清論述說明。乃原審就上情未詳予調查釐
清論述說明，逕採丙○○、乙○○二人於檢察官偵查中供述各情
，為不利上訴人等認定之主要依據，亦有未洽。(四)、行為後法律
有變更者，適用行為時之法律。但行為後之法律有利於行為人者
，適用最有利於行為人之法律，刑法第二條第一項定有明文。故
行為人之行為，於行為時及裁判時均有處罰規定者，即應比較新
、舊法，依從舊從輕之原則適用法律。九十一年二月六日修正公
布前之政府採購法第八十七條第四項規定：「意圖影響決標價格
或獲取不當利益，而以契約、協議或其他方式之合意，使廠商不
為投標或不為價格之競爭者，處六月以上五年以下有期徒刑，得
併科新台幣一百萬元以下罰金。」第五項規定：「第一項、第三
項及第四項之未遂犯罰之。」嗣該法於九十一年二月六日修正，
其第八十七條增訂第五項，規定：「意圖影響採購結果或獲取不
當利益，而借用他人名義或證件投標者，處三年以下有期徒刑，
得併科新台幣一百萬元以下罰金。容許他人借用本人名義或證件
投標者，亦同」，原第五項則移列為第六項。原判決認定丁○○
並無承包系爭工程資格，為順利取得系爭工程，乃借用王境洋所
營上升營造有限公司、辛○○所營鴻盛營造有限公司、庚○○所
營順堂營造有限公司之名義，參與系爭工程之投標等情，合乎政
府採購法第八十七條第四項之犯罪構成要件。惟丁○○、辛○○
、庚○○之上揭行為，是否亦與九十一年二月六日修正公布之政
府採購法第八十七條第五項之要件相符，而應依上揭說明，比較
修正前、後之法律，並論述其間之法律關係，即堪研求。然原判
決就該部分未予比較適用論述說明，逕對丁○○、辛○○、庚○
○等人，依該法第八十七條第四項規定論處罪刑，已有可議。又
原判決事實欄認定丁○○、辛○○、庚○○依前揭方法，標得「
水溝變美溝工程」及「百貨商店街營造工程」二件工程，則彼等
上開違反政府採購法之行為，究為一罪或數罪？如為數罪，其間
之法律關係為何？俱欠明瞭。而上情與丁○○、辛○○、庚○○
等人部分如何為法律之適用攸關，原審未予調查釐清論述說明，
遽行判決，亦有未洽。上訴人等上訴意旨指摘原判決關於彼等部
分不當，尚非全無理由。按第三審法院應以第二審判決所確認之
事實為判決基礎，刑事訴訟法第三百九十四條第一項前段定有明
文。原判決上述之違背法令，影響於事實之確定，本院無可據以
為裁判，應將原判決關於上訴人等部分撤銷，發回原審法院更為
審判。原判決理由欄乙、十所載關於己○○不另為無罪諭知部分
，基於審判不可分之原則，亦應併予發回，附此敘明。
據上論結，應依刑事訴訟法第三百九十七條、第四百零一條，判
決如主文。
中　　華　　民　　國　九十六　年　　四　　月　　四　　日
                      最高法院刑事第一庭
                          審判長法官  董　明　霈
                                法官  林　茂　雄
                                法官  張　祺　祥
                                法官  呂　永　福
                                法官  何　菁　莪
      本件正本證明與原本無異
                                      書  記  官
中　　華　　民　　國　九十六　年　  四 　 月 　十二 　日
                                                     G
